【裁判字號】    95,訴,1332
【裁判日期】    951228
【裁判案由】    土地增值稅
【裁判全文】
臺北高等行政法院判決
                                      95年度訴字第1332號
                              .
原      告  甲○○
被      告  桃園縣政府稅捐稽徵處
代  表  人  乙○○處長）住同.
訴訟代理人  丙○○
上列當事人間因土地增值稅事件，原告不服桃園縣政府中華民國
95年3 月1 日府法訴字第0950002271號訴願決定，提起行政訴訟
。本院判決如下：
    主  文
原告之訴駁回。
訴訟費用由原告負擔。
    事  實
一、事實概要：緣原告分別於民國（下同）93年12月6 日、12月
    20日申報同日立約移轉所有坐落於桃園縣大溪鎮○○段479-
    190 、479-3 地號（應有部分各6 分之1 ）等2 筆土地，嗣
    94年7 月4 日再申報同日立約移轉該2 筆土地之應有部分，
    經被告發現大溪鎮○○段479-3 地號土地原為黃春榮所有，
    於92年12月間移轉小部分應有部分土地予原告之配偶呂張月
    雲（黃春榮應有部分1999/2000 ，呂張月雲應有部分1/2000
    ）。嗣其2 人復於93年1 月7 日再將上揭479-3 地號土地與
    南投縣埔里鎮○○○段990 、991 地號土地、臺中縣大雅鄉
    ○○段196-2 地號土地（該3 筆地號土地黃春榮應有部分各
    1/2000，呂張月雲應有部分各1999/2000 ）、彰化縣北斗鎮
    ○○段1060地號土地（黃春榮應有部分7/2000，呂張月雲應
    有部分1993/2000 ）等4 筆土地辦理共有物分割，由呂張月
    雲取得479-3 地號土地之全部所有權，黃春榮則取得南投縣
    埔裡鎮○○○段等4 筆土地之全部所有權，以致479-3 地號
    土地之原規定地價（或前次移轉現值）因地政機關辦理共有
    土地分割改算，而由原來的每平方公尺新台幣（下同）60元
    墊高至每平方公尺12,491.6元。而後呂張月雲又於93年2 月
    2 日將479-3 地號土地以夫妻贈與方式移轉予原告，原告取
    得479-3 地號土地後，於93年11月29日分割出479-190 地號
    土地，之後即分三次申報移轉將該2 筆土地之應有部分各1/
    6 。被告審核上開土地權利變更之過程，係原告取巧安排利
    用479-3 地號小部分土地之移轉形成共有關係，創造共有土
    地狀態，再藉由共有物分割，墊高前次移轉現值，意圖規避
    土地增值稅，依土地稅法第28條及第31條之規定，以其共有
    物分割前之原規定地價（或前次移轉現值）為原地價，計算
    土地漲價總數額，核定原告應納土地增值稅計909,773 元，
    並以94年6 月16日桃稅溪壹字第0940032719 號 函檢送繳納
    通知書通知原告繳納。案經原告提起復查，惟被告仍以94年
    11月21日桃稅法字第0940093227號復查決定書維持原核定，
    惟因原告復查時未將相關繳款書全部退回，致被告於加總時
    僅計算及於原告退還部分為640,726 元，因而於復查決定書
    誤載稅額為640,726 元。嗣經發現，乃另以94年12月5 日桃
    稅法字第0940015513號函將復查決定書所載稅額更正為909,
    773 元。原告不服，提起訴願，遭決定駁回，遂提起本件行
    政訴訟。
二、兩造聲明：
  (一)原告聲明：訴願決定、復查決定及原處分均撤銷。
  (二)被告聲明：駁回原告之訴。
三、兩造之爭點：
  (一)原告主張之理由：
    1.被告逕以財政部93年8 月11日台財稅字第09304539730 號
      令釋據為本件課稅處分，似有與憲法第172 條規定牴觸之
      嫌。又法律有不溯及既往原則，與法律牴觸之財政部前開
      令釋竟溯及既往予以補稅，顯然違法。
    2.本件如認有課稅之必要，依財政部70年1 月26日台財稅字
      第30676 號函釋，應在分割時核課，而非嗣後申報移轉時
      。
    3.按「納稅義務人於稽徵機關進行調查或復查時未提示該項
      帳簿文據或雖提示而有不完全者，稽徵機關應依所得稅法
      第83條第2 項規定時間命其提示或補正，如經過規定時間
      ，而納稅義務人仍不遵照提示或補正者，稽徵機關始得依
      同條第一項後段規定，依查行之資料或同業利潤標準，核
      定其所得額」，改制前行政法院61年判字第198 號著有判
      例。本件被告原核課金額為640,726 元，經原告復查結果
      ，被告竟作出更不利於復查前處分之決定，將稅額更正為
      909,773 元，顯屬違法及不當。
  (二)被告主張之理由：
    1.查大溪鎮○○段479-3 、479-190 地號土地權利之變更已
      如前述，此有桃園縣大溪地政事務所地價改算通知書及土
      地登記謄本影本等資料附案可稽。系爭土地經由共有物分
      割改算地價之過程，致其原規定地價（或前次移轉現值）
      由每平方公尺60元墊高至每平方公尺12,491.6元。原告於
      93年12月6 日申報同日立約移轉所有坐落於桃園縣大溪鎮
      ○○段479-190 地號土地6 分之1 應有部分，次於93年12
      月20日申報同日立約移轉所有坐落於桃園縣大溪鎮○○段
      479-3 地號土地6 分之1 應有部分，又於94年7 月4 日申
      報同日立約移轉所有坐落於桃園縣大溪鎮○○段479-3 、
      479-190 地號等2 筆土地各6 分之1 應有部分，被告遂依
      實質課稅原則及土地稅法第28條、第31條規定，以其共有
      物分割前之原規定地價每平方公尺60元，計算其土地漲價
      總數額，核定應納土地增值稅彙計909,773 元，並無違誤
      。
    2.按司法院釋字第420 號解釋略以：「涉及租稅事項之法律
      ，其解釋應本於租稅法律主義之精神，依各該法律之立法
      目的，衡酌經濟上之意義及實質課稅之公平原則為之」。
      次按改制前行政法院82年判字第2410號判決略以：「有關
      課微租稅構成要件事實之判斷及認定，自亦應以其實質上
      經濟事實關係及所產生之實質經濟利益為準，而非以形式
      外觀為準，否則勢將造成鼓勵投機或規避稅法之適用，無
      以實現租稅公平之基本理念及要求」。再按租稅法「實質
      課稅原則」，並衡酌禁止為達成某種經濟目的而濫用租稅
      法律上方式，以規避納稅義務之「禁止租稅規避行為原則
      」。倘若在經濟面上實質上已具備課稅構成要件之納稅義
      務人，竟違反租法之立法意旨，不當的利用法律上之形式
      或法律行為，蓄意製造外觀上或形式上存在之法律關係或
      法律狀態，使之不具備課稅構成要件，以減輕或免除其應
      納之租稅，為實現租稅公平，防止規避租稅而確保租稅之
      徵收，在法律關係之外觀真實之事實或經濟負擔狀態有所
      不同時，仍應以事實上存在之實質，就具體個案判斷其應
      課徵之土地增值稅，復有高雄高等行政法院91年度訴字第
      1137號及最高行政法院94年度判字第909 號判決意旨可參
      。是本件共有物分割，形式上雖符合免稅規定，惟原告係
      藉由小部分應有部分土地之移轉創造共有關係，運用免徵
      或不課徵土地增值稅之土地與應稅土地辦理共有物分割，
      藉以墊高應稅土地之前次移轉現值，達成減輕或規避應稅
      土地移轉時土地增值稅之負擔，此部分與共有土地之分割
      係在消滅共有關係之目的不同，亦不符合土地稅法施行細
      則第42條第2 項有關免徵土地增值稅規定之適用要件為共
      有物分割，即原物分配之立法精神，顯屬脫法行為，有違
      租稅公平原則。又「行政主管機關就行政法規所為之釋示
      ，係闡明法規之原意，固應自法規生效之日起有其適用」
      ，為司法院釋字第287 號解釋所明示。準此，原告上開行
      政命令不得牴觸法律及法律不溯既往原則之主張，顯係對
      法令之誤解，被告援引財政部93年8 月11日台財稅字第09
      304539730 號函釋以為審酌部分，洵屬有據。
    3.查原告於94年7 月1 日提出復查申請時，未將本件相關繳
      款書全部附齊，按稅捐稽徵法施行細則第11條第1 項規定
      ：「納稅義務人依本法第35條規定申請復查時，應將原繳
      款書或其繳納收據影本連同復查申請書送交稅捐稽徵機關
      」，被告就原告所提供之繳款書影本，核定土地增值稅64
      0,726 元予以維持，嗣經原告補附未提出繳款書後，被告
      遂將原核定土地增值稅更正為909,773 元，並無不合，且
      本件與改制前行政法院61年判字第198 號判例不同，原告
      所訴顯有誤解。
    理  由
一、按土地稅法第28條前段規定：「已規定地價之土地，於土地
    所有權移轉時，應按其土地漲價總數額徵收土地增值稅。．
    ．．」；第31條第1 項第1 款規定：「土地漲價總數額之計
    算，應自該土地所有權移轉或設定典權時，經核定之申報移
    轉現值中減除左列各項後之餘額，為漲價總數額：一、規定
    地價後，未經過移轉之土地，其原規定地價。規定地價後，
    曾經移轉之土地，其前次移轉現值」；同法施行細則第42條
    第2 項規定：「分別共有土地分割後，各人所取得之土地價
    值與其分割前應有部分價值相等者，免徵土地增值稅；其價
    值減少者，就其減少部分課徵土地增值稅」；第47條規定：
    「本法第31條所稱土地漲價總數額，在原規定地價後曾經移
    轉之土地，於所有權移轉或設定典權時，以其申報移轉現值
    超過前次移轉時申報之現值之數額為準」。次按「已規定地
    價之土地分割時，其分割後各宗土地之原規定地價或前次移
    轉申報現值、最近一次申報地價及當期公告土地現值之總和
    ，應與該土地分割前之地價數額相等。分割後各宗土地之原
    規定地價或前次移轉申報現值、最近一次申報地價及當期公
    告土地現值，地政機關應通知稅捐稽徵機關及土地所有權人
    」，為平均地權條例施行細則第23條所明定。又「原持有應
    稅土地之土地所有權人，利用應稅土地與免徵或不課徵土地
    增值稅之土地，取巧安排形成共有關係，經分割後再移轉應
    稅土地者，無論再移轉時之納稅義務人是否為原土地所有權
    人名義，依實質課稅原則及土地稅法第28條、第31條規定，
    該土地於分割後再移轉時，應以其分割前之原規定地價或前
    次移轉現值為原地價，計算漲價總數額課徵土地增值稅．．
    ．」，財政部93年8 月11日台財稅字第09304539730 號令釋
    有案，查此函釋係財政部本於行政主管機關之地位，就如何
    貫徹土地稅法第28條、第31條規定之執行所為闡明法規原意
    之行政規則，並非職權命令，且與母法規定之意旨相符，本
    院自得予以援用。
二、本件事實概要已如前述，有系爭土地增值稅（土地現值）申
    報書、桃園縣大溪地政事務所地價改算通知書及分割明細表
    等影本附於原處分卷可稽，堪予認定。原告不服，循序提起
    行政訴訟，主張：被告逕以財政部93年8 月11日台財稅字第
    09304539730 號令釋據為本件課稅處分，有法律溯及既往之
    違誤，且與憲法牴觸；又課稅之時點應在分割時，而非嗣後
    申報移轉時；再者，本件被告原核課金額為640,726 元，被
    告復查結果竟將稅額更正為909,773 元，為更不利原處分之
    決定，顯屬違法云云。
三、本院判斷如下：
    (一)按「已規定地價之土地分割時，其分割後各宗土地之原規
      定地價或前次移轉申報現值、最近一次申報地價及當期公
      告土地現值之總和，應與該土地分割前之地價數額相等。
      分割後各宗土地之原規定地價或前次移轉申報現值、最近
      一次申報地價及當期公告土地現值，地政機關應通知稅捐
      稽徵機關及土地所有權人。」「分別共有土地分割後，各
      人所取得之土地價值與其分割前應有部分價值相等者，免
      徵土地增值稅；其價值減少者，就其減少部分課徵土地增
      值稅。」「土地合併後，各共有人應有部分價值與其合併
      前之土地價值相等者，免徵土地增值稅。其價值減少者，
      就其減少部分課徵土地增值稅。」「前三項土地價值之計
      算，以共有土地分割或土地合併時之公告土地現值為準。
      」分別為平均地權條例施行細則第23條及第65條第1 項、
      第3 項、第4 項（即土地稅法施行細則第42條第2 項、第
      4 項、第5 項）所規定。是為計算已規定地價之土地分割
      時，其分割後各宗土地之原規定地價或前次移轉申報現值
      、最近一次申報地價及當期公告土地現值，內政部頒訂「
      土地分割改算地價原則」，俾利計算共有土地分割後之原
      地價（原規定地價、前次移轉現值）；於一般情形下，土
      地分割後移轉所有權時，稅捐稽徵機關以地政機關按前開
      土地分割改算地價原則規定分算之前次移轉現值，與以分
      割前各筆土地之前次移轉現值，二者核計之土地增值稅數
      額並無明顯差距，稅捐稽徵機關基於便宜計算，慣以前開
      地政機關分算之「前次移轉現值」數額核定土地增值稅；
      實則土地分割改算地價原則僅係對於土地分割時，其分割
      後土地之原規定地價（或前次移轉現值）、最近一次申報
      地價及當期公告土地現值如何分割改算所為之規定，其目
      的亦有將共有土地分割前多數前次移轉現值調和為單一數
      據方便登錄在分割後之各宗土地登記簿之用意；至土地所
      有權之移轉，其土地漲價總數額之計算，則應依土地稅法
      第31條之規定辦理，是有關分割改算乃為地政機關之權責
      ，而課徵土地增值稅則屬稅捐稽徵機關之職責，故關於土
      地增值稅之計算，最終仍應依據土地稅法之相關規定為之
      ，自不待言。是以被告依實質課稅原則，參照財政部93年
      8 月11日台財稅字第09304539730 號函釋意旨，就原告93
      年12月6 日、12月20日、94年7 月4 日三次申報移轉所有
      坐落於桃園縣大溪鎮○○段479-190 、479-3 地號（應有
      部分各6 分之1 ），按分割改算前之前次移轉現值計算漲
      價數額據以核課應納之土地增值稅，即無違誤。原告主張
      上開財政部函釋有溯及既往及違憲之違誤云云，自無可採
      。
    (二)又依土地稅法第28條前段規定，土地增值稅之繳納義務發
      生於土地所有權移轉之時。故原告主張被告應在系爭土地
      分割時核課土地增值稅，顯有誤會。至其引以為據之財政
      部70年1 月26日台財稅字第30676 號函釋，乃針對契稅之
      繳納而為之函釋，與本件無關。
    (三)本件原告提出復查，係就被告94年6 月16日桃稅溪壹字第
      0940032719號函所檢送之繳納通知書而為，此稽之原處分
      卷第37頁所附原告復查申請書記載「依據貴處94年6 月16
      日桃稅溪壹字第0940032719號函」即明。而該公函關於桃
      園縣大溪鎮○○段479-190 、479-3 地號2 筆土地之稅額
      共計909,773 元，此有原告退還之繳款書4 件及補件之另
      2 紙繳款書附於原處分卷可稽。而被告於作成復查決定書
      ，僅以原告退回之繳款書予以核計結果為640,726 元，顯
      屬計算上之錯誤。嗣後被告發現稅額記載有誤，依職權主
      動發函更正，合於行政程序法第101 條第1 項之規定，並
      非作成更不利益之處分。原告主張本件有違不利益變更禁
      止原則，亦屬誤會。
四、綜上所述，本件被告本於實質課稅原則，就原告93、94年三
    度申報移轉桃園縣大溪鎮○○段479-190 、479-3 地號2 筆
    土地，按分割前之原地價核課其應納之土地增值稅，並無不
    合。訴願決定予以維持，亦無不當。原告訴請撤銷原處分與
    訴願決定，為無理由，應予駁回。
據上論結，本件原告之訴為無理由，爰依行政訴訟法第98條第3
項前段，判決如主文。
中    華    民    國    95    年    12    月   28     日
                         第七庭審判長法  官  李  得  灶
                                     法  官  林  玫  君
                                     法  官  李  玉  卿
上為正本係照原本作成。
如不服本判決，應於送達後20日內，向本院提出上訴狀並表明上
訴理由，如於本判決宣示後送達前提起上訴者，應於判決送達後
20日內補提上訴理由書（須按他造人數附繕本）。
中    華    民    國    95    年    12    月   28     日
                                     書記官  楊  怡  芳


司法院資訊處製作；財團法人民間司法改革基金會備份。
